ACORDAO-COMPLETO-2477654

ACÓRDÃO 9849/2021 ATA 25/2021 - PRIMEIRA CÂMARA

VISTOS, relatados e discutidos estes autos de tomada de contas especial convertido pelo Acórdão 1121/2019-TCU-Primeira Câmara, prolatado no processo de representação TC Processo 012.945/2017-0, que tratou de possíveis irregularidades ocorridas na Secretaria de Estado da Saúde de Rondônia (Sesau/RO) , relacionadas à compra de material médico-hospitalar.
ACORDAM os ministros do Tribunal de Contas da União, reunidos em sessão da 1ª Câmara, diante das razões expostas pelo relator, em:
9.1. acatar as alegações de defesa apresentadas pelo Sr. Celso Augusto Mariano, e, com fundamento nos arts. 1º, I, 16, I, e 17 da Lei 8.443/1992, julgar regulares as suas contas, dando-lhe quitação plena;
9.2. considerar revel, para todos os efeitos, o Sr. Milton Luiz Moreira, nos termos do art. 12, § 3º, da Lei 8.443/1992, dando-se prosseguimento ao processo;
9.3. julgar irregulares as contas do Sr. Milton Luiz Moreira, com fundamento nos arts. 1º, I, 16, III, 'b' e 'c', 19, caput, e 23, III, da Lei 8.443/1992, c/c os arts. 1º, I, 209, II e III, 210 e 214, III, do RI/TCU, condenando-o ao pagamento da importância a seguir especificada e fixando-lhe o prazo de 15 (quinze)  dias, para que comprove, perante este Tribunal, em respeito art. 214, III, 'a' e 'b', do RI/TCU, o recolhimento da dívida aos cofres do Fundo Nacional de Saúde, atualizada monetariamente e acrescida de juros de mora, calculados a partir das datas indicadas até a data do efetivo recolhimento e com o abatimento de valores acaso já satisfeitos, nos termos da legislação vigente:
	Data
	Valor (R$) 

	23/12/2010
	741.999,50

9.4. aplicar ao Sr. Milton Luiz Moreira a multa prevista no art. 57 da Lei 8.443/1992, no valor de R$ 190.000,00 (cento e noventa mil reais) , fixando o prazo de 15 (quinze) dias, a contar da notificação, para que comprove, perante o Tribunal, com base no art. 214, III, "a", do RI/TCU, o recolhimento da dívida aos cofres do Tesouro Nacional, atualizada monetariamente desde a data do presente acórdão até a do efetivo recolhimento, se for paga após o vencimento, na forma da legislação em vigor;
9.5. autorizar, desde logo, a cobrança judicial das dívidas, nos termos do art. 28, II, da Lei 8.443/1992, c/c o art. 219, II, do RI/TCU, caso não atendida a notificação;
9.6. autorizar, desde logo, com fundamento no art. 26, da Lei 8.443/1992, c/c o art. 217, do RI/TCU, caso seja do interesse do responsável, o parcelamento da dívida em até 36 (trinta e seis) parcelas, incidindo sobre cada uma, os encargos legais devidos, sem prejuízo de alertá-lo de que, caso opte por essa forma de pagamento, a falta de comprovação do recolhimento de qualquer parcela implicará o vencimento antecipado do saldo devedor, nos termos do art. 26, parágrafo único, da Lei 8.443/1992, c/c o art. 217, §2º, do RI/TCU;
9.7. informar à Procuradoria da República no Estado de Rondônia, ao Fundo Nacional de Saúde e aos responsáveis que a presente deliberação está disponível para consulta no endereço www.tcu.gov.br/acordaos, além de esclarecer que, caso requerido, o Tribunal poderá fornecer sem custos as correspondentes cópias, de forma impressa; e
9.8. informar à Procuradoria da República no Estado de Rondônia que, nos termos do art. 62, parágrafo único, da Resolução TCU 259/2014, os procuradores e membros do Ministério Público credenciados nesta Corte podem acessar os presentes autos de forma eletrônica e automática, ressalvados apenas os casos de eventuais peças classificadas como sigilosas, as quais requerem solicitação formal.

Tomada de contas especial - Irregularidades na aquisição de material médico-hospitalar.

Primeira Câmara

Governo do Estado de Rondônia.

3. Responsáveis: Celso Augusto Mariano (XXX.827.359-XX); Milton Luiz Moreira (XXX.625.948-XX).

13.1. Ministros presentes: Walton Alencar Rodrigues (Presidente), Benjamin Zymler e Jorge Oliveira.
13.2. Ministro-Substituto convocado: Augusto Sherman Cavalcanti.
13.3. Ministro-Substituto presente: Weder de Oliveira (Relator).

WEDER DE OLIVEIRA

Reproduzo, a seguir, com os ajustes de forma, a instrução da Secretaria de Controle Externo de Tomada de Contas Especial (Secex-TCE) [footnoteRef:2]: [2:  Peça 13.] 
"INTRODUÇÃO
1. Cuidam os autos de Tomada de Contas Especial instaurada a partir do Acórdão 1121/2019-TCU-Primeira Câmara, prolatado no processo de representação TC Processo 012.945/2017-0, que tratou de possíveis irregularidades ocorridas na Secretaria de Estado da Saúde de Rondônia (Sesau/RO) , relacionadas à compra de material médico-hospitalar no valor de R$ 2.901.100,50.
HISTÓRICO 
1. A Controladoria-Geral do Estado de Rondônia (CGE/RO) auditou um procedimento de compra de material médico-hospitalar para atender às unidades de saúde da Sesau/RO. O processo administrativo da aquisição (processo 01-1712.01182-00/2010) consta na peça 1, p. 36-125, do processo de representação em apenso.
1. Os materiais eram de extrema importância para a realização dos serviços de neurocirurgia, conforme afirmado na solicitação feita pela Diretoria de Gestão e Assistência Farmacêutica (DAF) (peça 1, p. 37-38 do processo de representação em apenso) . A compra foi autorizada pelo secretário da Sesau/RO, Sr. Milton Luiz Moreira.
1. Após isso, o procedimento foi retomado quase cinco meses depois, em 15/12/2010, com a autorização para que a compra fosse realizada através da adesão a uma ata de registro de preços da Secretaria da Fazenda do Estado do Amazonas (peça 1, p. 40, do processo de representação em apenso) , conforme o termo de justificativa (peça 1, p. 41-44, do processo de representação em apenso) .
1. A empresa fornecedora dos materiais foi a Distribuidora Bringel Ltda (CNPJ 00.525.580/0001-30) , conforme Notas Fiscais 026.130 e 026.114, nos valores de R$ 2.720.756,30 e R$ 180.344,20, respectivamente (peça 1, p. 87 e 95, do processo de representação em apenso) , o que resultou em uma despesa no valor total de R$ 2.901.100,50.
1. Os materiais foram recebidos em 23/12/2010, de acordo com o relatório da comissão de recebimento (peça 1, p. 82, 91 e 93, do processo de representação em apenso) . A despesa foi paga nesse mesmo dia, conforme ordem bancária (peça 1, p. 124, do processo de representação em apenso) .
1. Assim, diante do curto prazo observado na execução desta despesa, iniciada efetivamente em 15/12/2010, paga em 23/12/2010, data em que também foi realizada a entrega dos materiais hospitalares, a CGE/RO resolveu analisar mais detidamente o procedimento da compra.
1. As principais constatações da CGE/RO foram as seguintes (peça 1, p. 126-130, do processo de representação em apenso) :
a) ausência de projeto básico;
b) proximidade entre a data de autuação do processo de aquisição (15/12/2010) e a data do pagamento da despesa e da entrega dos materiais (23/12/2010) ;
c) os materiais não puderam ser utilizados devido à inexistência de equipamento necessário no Hospital de Base Dr. Ary Pinheiro;
d) parte do material foi entregue com o prazo de validade vencido ou próximo do vencimento.
1. A CGE/RO remeteu os autos ao Tribunal de Contas do Estado de Rondônia (TCE/RO) , que declinou da competência para atuar no caso, sob a justificativa da despesa ter sido custeada com recursos oriundos do Sistema Único de Saúde (SUS) .
1. Realizado o exame dos requisitos de admissibilidade constantes no art. 235 do Regimento Interno do TCU, foi o processo de representação instruído pela então Secex-RO (peça 4 do processo de representação em apenso) , que propôs a realização da citação, nos moldes abaixo, alertando que todas as remissões para peças do processo se referem à representação em apenso:
b.1) Irregularidade: dano ao erário na compra de material de utilidade neurocirúrgica micromola tipo eletrodescartável COIL Tamanho 6mmx11.9cm com prazo de validade próximo da data de vencimento, pois o material foi entregue em 23/12/2010 e seu prazo de validade venceria em 30/8/2011. Além do prazo de validade exíguo, sua utilização não pôde iniciar de imediato, pois não havia a estrutura necessária para a realização de procedimentos neurointervencionistas no Hospital de Base Dr. Ary Pinheiro;
b.2) Responsável: Anny Gracielly Gomes Martins Horeay (CPF XXX.199.362-XX) - Gerente de Assistência Farmacêutica da Sesau/RO;
b.2.1) Conduta: receber os materiais médico-hospitalares com prazo de validade exíguo, considerando que a referida agente chefiava a Gerência de Assistência Farmacêutica - Central de Abastecimento Farmacêutico, setor responsável pelo recebimento dos materiais, conforme item 9 do termo de justificativa de compra (peça 1, p. 42-43) ;
b.3) Responsável: Celso Augusto Mariano (CPF XXX.827.359-XX) - Diretor Executivo de Administração e Finanças da Sesau/RO;
b.3.1) Conduta: realizar o pagamento da despesa, conforme assinatura constante na ordem bancária (peça 1, p. 124) ;
b.4) Responsável: Josefa Lourdes Ramos (CPF XXX.347.369-XX) - Secretária Adjunta da Sesau/RO;
b.4.1) Conduta: realizar o pagamento da despesa, conforme assinatura constante na ordem bancária (peça 1, p. 124) ;
b.5) Responsável: Milton Luiz Moreira (CPF XXX.625.948-XX) - Secretário de Estado da Sesau/RO;
b.5.1) Conduta: autorizar o pagamento, conforme ordem para a alocação dos recursos (peça 1, p. 67) .
b.6) Dispositivos violados: Princípios Constitucionais da Eficiência e Economicidade, e art. 73, II, da Lei 8.666/1993;
Cofre Credor: Fundo Nacional de Saúde 
Débito:
	VALOR ORIGINAL (R$) 
	DATA DA OCORRÊNCIA

	741.999,50
	23/12/2010

Valor atualizado até 18/12/2018: R$ 1.190.093,00
1. Este Tribunal, em 05/02/2019, mediante o Acórdão 1121/2019-TCU-Primeira Câmara (peça 02 dos presentes autos) , determinou a conversão daquele processo de representação na presente tomada de contas especial, realizando-se a citação na forma que se segue:
1.8.1. determinar, nos termos do art. 47 da Lei 8.443/1992, a conversão do presente processo em tomada de contas especial, autorizando, desde logo, a citação dos agentes abaixo, com fundamento nos arts. 10, § 1º, e 12, I e II, da Lei 8.443/1992 c/c o art. 202, I e II, do RI/TCU, para que, no prazo de 15 (quinze) dias, apresentem alegações de defesa quanto à irregularidade detalhada a seguir, e/ou recolham, solidariamente, aos cofres do Fundo Nacional de Saúde a quantia abaixo indicada, atualizada monetariamente a partir da respectiva data até o efetivo recolhimento, abatendo-se na oportunidade a quantia eventualmente ressarcida, na forma da legislação em vigor;
	VALOR ORIGINAL (R$) 
	DATA DA OCORRÊNCIA

	741.999,50
	23/12/2010

Valor atualizado até 18/12/2018: R$ 1.190.093,00
1.8.1.1. Irregularidade: dano ao erário decorrente da compra de 55 micromolas tipo eletrodescartáveis COIL Tamanho 6mm x 11.9cm sem que tenham sido solicitadas pela equipe de neurocirurgia do Hospital de Base Dr. Ary Pinheiro, sem que esse hospital dispusesse de suíte hemodinâmica e sem prazo viável para implantação de infraestrutura hospitalar adequada para utilização das micromolas (material recebido em 23/12/2010 com prazo de validade para 30/8/2011) ;
 1.8.1.2. Responsável: Celso Augusto Mariano (CPF XXX.827.359-XX) - diretor executivo de administração e finanças da Sesau/RO; 
1.8.1.2.1. Conduta: solicitar o material sem aval da equipe técnica (peça 1, p. 37-38) e realizar o pagamento da despesa, conforme assinatura constante na ordem bancária (peça 1, p. 124) ; 
1.8.1.3. Responsável: Milton Luiz Moreira (CPF XXX.625.948-XX) - secretário de estado da Sesau/RO; 
1.8.1.3.1. Conduta: autorizar a compra e o pagamento, conforme ordem para a alocação dos recursos (peça 1, p. 67) .
1.8.1.6. Dispositivos violados: princípios constitucionais da eficiência e economicidade, e art. 73, II, da Lei 8.666/1993;
1.8.2. informar os responsáveis de que, caso venham a ser condenados pelo Tribunal, os débitos ora apurados serão acrescidos de juros de mora, nos termos do § 1º do art. 202 do RI/TCU; 
1.8.3. encaminhar cópia da instrução da unidade técnica (peça 4) para subsidiar a defesa dos responsáveis; 
1.8.4. dar ciência desta decisão ao representante e à Secretaria de Estado da Saúde de Rondônia (Sesau/RO) ; 
1.8.5. avisar a conversão em tomada de contas especial, conforme parágrafo único do art. 198 do RI/TCU, o Ministério da Saúde.
1. Realizadas as citações, conforme ofícios e avisos de recebimento de peças 04/05 e 06/07, somente o Sr. Celso Augusto Mariano compareceu aos autos para apresentação de defesa, a qual foi juntada às peças 10/11 dos autos. Já o Sr. Milton Luiz Moreira deixou de trazer alegações ao processo, devendo o mesmo ser considerado revel, nos termos do art. 12, §3º, da Lei 8.443/1992.
EXAME TÉCNICO
Alegações de defesa
1. Em suas alegações de peça 10, o Sr. Celso Augusto Mariano argumenta que, juntamente com a função de Gerente Administrativo e Financeiro, teria exercido diversas outras funções, em virtude da falta de pessoal para operacionalizar o Fundo Estadual de Saúde, pontuando que o recebimento de materiais era processado nas mais distantes unidades orçamentárias no Estado de Rondônia, não sendo função do Diretor Executivo de Administração e Finanças o recebimento de materiais ao mesmo tempo em que também seria o responsável pelo pagamento.
13.1 	Informa que o processo de compra do equipamento aqui discutido teria sido devidamente processado de acordo com o rito estabelecido pelo Estado de Rondônia, não tendo o mesmo participado de nenhum ato de solicitação do material, tampouco de recebimento de tais equipamentos, tendo atuado apenas no processamento da despesa, em estrito cumprimento ao seu dever funcional, quando, diante da devida comprovação da liquidação da despesa, somente ser-lhe-ia possível efetuar o pagamento, pois agindo de forma contrária estaria levando ao enriquecimento ilícito do Estado.
13.2		Argui ainda em sua defesa a ocorrência da prescrição da cobrança do débito, uma vez que o ato de ordenamento da citação teria ocorrido mais de 09 anos depois do fato em análise.
13.3 	Em seguida, apresenta alegações acerca das condutas a ele imputadas, elucidando que não cabia ao Diretor Administrativo Financeiro a solicitação de compra de materiais, em especial por não conhecer os processamentos e especificidades dos materiais a serem eventualmente adquiridos, sendo tais solicitações feitas pelas unidades administrativas que requisitavam os materiais necessários às suas atividades, afirmando não ser possível exercer ao mesmo tempo a função de solicitar e pagar pelos itens adquiridos.
13.4	Ao final, retorna a afirmar que o pagamento da despesa se deu no estrito cumprimento de seu dever legal, uma vez que não poderia deixar de pagar o que foi devidamente entregue e demonstrado nos documentos de liquidação de despesas, com recebimento atestado pela Comissão criada para tal fim, que gozaria de presunção de legitimidade, afirmando ainda que não constaria dos autos a comprovação do desvio do material ou ocorrência de superfaturamento ou sobrepreço, o que, a seu ver, somente este fato poderia ensejar a devolução dos valores dispendidos.
Análise
1. Antes de passarmos à análise das alegações de defesa apresentadas pelo Sr. Celso Augusto Mariano, temos por importante tecer algumas considerações:
Da validade das notificações:
1. Preliminarmente, trazemos considerações sobre a forma como são realizadas as comunicações processuais no TCU. A esse respeito, destacam-se o art. 179 do Regimento Interno do TCU (Resolução 155, de 4/12/2002) e o art. 4º, inciso III, § 1º, da Resolução TCU 170, de 30 de junho de 2004, in verbis:
Art. 179. A citação, a audiência ou a notificação, bem como a comunicação de diligência, farse-ão:
I - mediante ciência da parte, efetivada por servidor designado, por meio eletrônico, fac-símile, telegrama ou qualquer outra forma, desde que fique confirmada inequivocamente a entrega da comunicação ao destinatário;
II - mediante carta registrada, com aviso de recebimento que comprove a entrega no endereço do destinatário;
III - por edital publicado no Diário Oficial da União, quando o seu destinatário não for localizado
 (...) 
Art. 3º As comunicações serão dirigidas ao responsável, ou ao interessado, ou ao dirigente de órgão ou entidade, ou ao representante legal ou ao procurador constituído nos autos, com poderes expressos no mandato para esse fim, por meio de:
I - correio eletrônico, fac-símile ou telegrama;
II - servidor designado;
III - carta registrada, com aviso de recebimento;
IV - edital publicado no Diário Oficial da União, quando o seu destinatário não for localizado, nas hipóteses em que seja necessário o exercício de defesa.
Art. 4º. Consideram-se entregues as comunicações:
I - efetivadas conforme disposto nos incisos I e II do artigo anterior, mediante confirmação da ciência do destinatário;
II - realizadas na forma prevista no inciso III do artigo anterior, com o retorno do aviso de recebimento, entregue comprovadamente no endereço do destinatário;
III - na data de publicação do edital no Diário Oficial da União, quando realizadas na forma prevista no inciso IV do artigo anterior.
§ 1º O endereço do destinatário deverá ser previamente confirmado mediante consulta aos sistemas disponíveis ao Tribunal ou a outros meios de informação, a qual deverá ser juntada ao respectivo processo.
 (...) 
1. Bem se vê, portanto, que a validade da citação via postal não depende de que o aviso de recebimento seja assinado pelo próprio destinatário da comunicação, o que dispensa, no caso em tela, a entrega do AR em "mãos próprias". A exigência da norma é no sentido de o Tribunal verificar se a correspondência foi entregue no endereço correto, residindo aqui a necessidade de certeza inequívoca. 
1. Não é outra a orientação da jurisprudência do TCU, conforme se verifica dos julgados a seguir transcritos:
São válidas as comunicações processuais entregues, mediante carta registrada, no endereço correto do responsável, não havendo necessidade de que o recebimento seja feito por ele próprio (Acórdão 3648/2013-TCU-Segunda Câmara, Relator Ministro JOSÉ JORGE) ;
É prescindível a entrega pessoal das comunicações pelo TCU, razão pela qual não há necessidade de que o aviso de recebimento seja assinado pelo próprio destinatário. Entregandose a correspondência no endereço correto do destinatário, presume-se o recebimento da citação. (Acórdão 1019/2008-TCU-Plenário, Relator Ministro BENJAMIN ZYMLER) ;
As comunicações do TCU, inclusive as citações, deverão ser realizadas mediante Aviso de Recebimento - AR, via Empresa Brasileira de Correios e Telégrafos, bastando para sua validade que se demonstre que a correspondência foi entregue no endereço correto. (Acórdão 1526/2007-TCU-Plenário, Relator Ministro AROLDO CEDRAZ) .
1. A validade do critério de comunicação processual do TCU foi referendada pelo Supremo Tribunal Federal, nos termos do julgamento do MS-AgR 25.816/DF, por meio do qual se afirmou a desnecessidade da ciência pessoal do interessado, entendendo-se suficiente a comprovação da entrega do "AR" no endereço do destinatário:
Ementa: agravo regimental. Mandado de segurança. Desnecessidade de intimação pessoal das decisões do tribunal de contas da união. art. 179 do regimento interno do TCU. Intimação do ato impugnado por carta registrada, iniciado o prazo do art. 18 da lei nº 1.533/51 da data constante do aviso de recebimento. Decadência reconhecida. Agravo improvido.
O envio de carta registrada com aviso de recebimento está expressamente enumerado entre os meios de comunicação de que dispõe o Tribunal de Contas da União para proceder às suas intimações.
O inciso II do art. 179 do Regimento Interno do TCU é claro ao exigir apenas a comprovação da entrega no endereço do destinatário, bastando o aviso de recebimento simples. 
Da revelia do Sr. Milton Luiz Moreira
1. No caso vertente, a citação dos responsáveis se deu em endereço constante em bancos de dados da Receita Federal do Brasil e a entrega do ofício citatório nesses endereços ficou comprovada, conforme detalhamento abaixo:
- Celso Augusto Mariano - ciência em 07/08/2019, conforme documento de peça 06 (AR) ;
- Milton Luiz Moreira - ciência em 06/08/2019, conforme documento de peça 07 (AR) .
1. Nos processos do TCU, a revelia não leva à presunção de que seriam verdadeiras todas as imputações levantadas contra os responsáveis, diferentemente do que ocorre no processo civil, em que a revelia do réu opera a presunção da verdade dos fatos narrados pelo autor (Acórdão 1009/2018-TCU-Plenário, Relator: BRUNO DANTAS; 2369/2013 - TCU - Plenário, Relator: BENJAMIN ZYMLER e 2449/2013 - TCU - Plenário, Relator: BENJAMIN ZYMLER) . Dessa forma, a avaliação da responsabilidade do agente não pode prescindir da prova existente no processo ou para ele carreada.
1. Ao não apresentar sua defesa, o responsável Milton Luiz Moreira deixou de produzir prova da regular aplicação dos recursos sob sua responsabilidade, em afronta às normas que impõem a obrigação legal de, sempre que demandados pelos órgãos de controle, apresentarem os documentos que demonstrem a correta utilização das verbas públicas, a exemplo do contido no art. 93 do Decreto-Lei 200/1967: "Quem quer que utilize dinheiros públicos terá de justificar seu bom e regular emprego na conformidade das leis, regulamentos e normas emanadas das autoridades administrativas competentes."
1. Mesmo as alegações de defesa não sendo apresentadas, considerando o princípio da verdade real que rege esta Corte, procurou-se buscar, em manifestações dos responsáveis na fase interna desta Tomada de Contas Especial, se havia algum argumento que pudesse ser aproveitado a seu favor. Contudo, tal providência mostrou-se infrutífera.
1. Em se tratando de processo em que a parte interessada não se manifestou acerca das irregularidades imputadas, não há elementos para que se possa efetivamente aferir e reconhecer a ocorrência de boa-fé na conduta dos responsáveis, podendo este Tribunal, desde logo, proferir o julgamento de mérito pela irregularidade das contas, conforme os termos dos §§ 2º e 6º do art. 202 do Regimento Interno do TCU. (Acórdão 2064/2011-TCU-Primeira Câmara (relator: Ubiratan Aguiar) , 6.182/2011-TCU-1ª Câmara (relator: Weber de Oliveira) , 4.072/2010-TCU-1ª Câmara (Relator: Valmir Campelo) , 1.189/2009-TCU-1ª Câmara (Relator: Marcos Bemquerer) , 731/2008-TCU-Plenário (Relator: Aroldo Cedraz) .
1. Dessa forma, o responsável Milton Luiz Moreira deve ser considerado revel, nos termos do art. 12, §3º, da Lei 8.443/1992, devendo suas contas serem julgadas irregulares, condenando-os ao débito apurado e aplicando-lhe a multa prevista no art. 57 da Lei 8.443/1992.
Prescrição da Pretensão Punitiva
1. Vale ressaltar que a pretensão punitiva do TCU, conforme Acórdão 1441/2016-TCU-Plenário, Relator: Benjamin Zymler, que uniformizou a jurisprudência acerca dessa questão, subordina-se ao prazo geral de prescrição indicado no art. 205 do Código Civil, que é de dez anos, contado da data de ocorrência da irregularidade sancionada, nos termos do art. 189 do Código Civil, sendo este prazo interrompido pelo ato que ordenar a citação, a audiência ou a oitiva da responsável.
1. No caso em exame, a perspectiva de aplicação de penalidade aos responsáveis não foi alcançada pela prescrição, uma vez que a irregularidade sancionada deu-se 23/12/2010 e o ato de ordenação da citação ocorreu em 05/02/2019.
Análise das alegações apresentadas pelo Sr. Celso Augusto Mariano
1. De início, acerca do tema prescrição, temos que o Supremo Tribunal Federal - STF, no Recurso Extraordinário - RE 636.886, fixou a tese, com repercussão geral reconhecida, de que "é prescritível a pretensão de ressarcimento ao erário fundada em decisão de Tribunal de Contas" (Tema 899) . Não obstante as indagações acerca da abrangência da tese firmada, no sentido de que se circunscreveria apenas ao processo de execução (em outras palavras, inaplicável à pretensão de ressarcimento exercida nos autos do processo de TCE) , verifica-se que o STF, mediante decisões prolatadas pelas duas turmas, tem decidido de forma reiterada que se aplica à pretensão sancionatória e ressarcitória a cargo do Tribunal de Contas da União o prazo prescricional de 5 (cinco) anos previsto na Lei 9.873/1999.
1. Seja por aplicação direta ou por analogia, a orientação sufragada é no sentido de que o prazo de 5 anos é compatível com a tese de que a ação e a execução prescrevem no mesmo prazo (Súmula 150 do STF) , bem como com o fato de que a Lei 9.873/1999 - que regulamenta o exercício de ação punitiva pela Administração Pública Federal, direta e indireta - regeria integralmente a prescrição no âmbito do TCU. Quanto a este último aspecto, o Ministro Roberto Barroso, no voto exarado no julgamento do MS 32.201, embora tenha advertido que a atuação do TCU, em sua acepção clássica, não se qualifica como exercício do poder de polícia, ressaltou que a Lei 9.873/1999 assumiria vocação regulatória geral da prescrição do exercício da competência sancionadora da Administração Pública, sendo sua disciplina aplicável a qualquer ação punitiva da Administração Pública Federal, exceto àquelas esferas em que exista regulamentação específica. Ademais, completa, dada a autonomia científica do Direito Administrativo, não haveria razão plausível para suprimir a omissão da Lei Orgânica do Tribunal de Contas da União, quanto ao prazo prescricional, valendo-se das normas de direito civil, e não das de direito administrativo.
1. Eis algumas ementas de decisões que evidenciam o entendimento predominante do STF:
Ementa: AGRAVO REGIMENTAL EM MANDADO DE SEGURANÇA. TOMADA DE CONTAS ESPECIAL. TRIBUNAL DE CONTAS DA UNIÃO. CONDENAÇÃO A RESSARCIMENTO AO ERÁRIO. PRESCRIÇÃO. MARCO INTERRUPTIVO. ART. 2°, II, DA LEI 9.873/1999. ATO INEQUÍVOCO DE APURAÇÃO DO FATO. DISCUSSÃO. DIREITO LÍQUIDO E CERTO. DEMONSTRAÇÃO. INOCORRÊNCIA. SUBSISTÊNCIA DA DECISÃO AGRAVADA. AGRAVO A QUE SE NEGA PROVIMENTO. I - As razões do agravo regimental são inaptas para desconstituir os fundamentos da decisão agravada, que, por isso, se mantêm hígidos. II - Aplicando-se a regulamentação da Lei 9.873/1999 ao caso concreto, observa-se que a pretensão sancionatória do TCU, em relação aos atos praticados pelo impetrante, levando-se em consideração a ocorrência de 5 causas interruptivas da prescrição, não teria sido fulminada pelo decurso do tempo. III - A pretensão do recorrente, fundada na discussão sobre os fatos apontados como marcos interruptivos da prescrição da pretensão punitiva da Administração Pública, refoge aos estreitos limites do mandamus, ante a ausência de liquidez e certeza do direito pleiteado. IV - Agravo regimental a que se nega provimento. MS 36067 ED-AgR. Órgão julgador: Segunda Turma. Relator (a) : Min. RICARDO LEWANDOWSKI. Julgamento: 18/10/2019.
Ementa: AGRAVO REGIMENTAL EM RECLAMAÇÃO. TRIBUNAL DE CONTAS DA UNIÃO. TOMADA DE CONTA ESPECIAL. PRESCRIÇÃO DA PRETENSÃO PUNITIVA. RECONHECIDA EM DECISÃO DO SUPREMO TRIBUNAL FEDERAL. PRESCRITIBILIDADE DO RESSARCIMENTO AO ERÁRIO FUNDADA EM DECISÃO DE TRIBUNAL DE CONTAS. AÇÃO DE IMPROBIDADE ADMINISTRATIVA COM PEDIDO DE RESSARCIMENTO JÁ EM CURSO. AGRAVO REGIMENTAL A QUE SE NEGA PROVIMENTO. I - O acórdão do TCU determinou a formação de processo administrativo para avaliarem, efetivamente, a eventual responsabilização do agravado para o ressarcimento do dano ao erário, contrariando, assim, autoridade desta Corte no MS 35.512/DF, uma vez que houve a concessão da segurança para declarar a ocorrência da prescrição da pretensão punitiva do TCU em relação às infrações imputadas a ele, destacando-se que a União poderia perseguir os valores referentes ao ressarcimento dos danos na esfera judicial. II - Agravo regimental a que se nega provimento. (Rcl 39497 AgR. Órgão julgador: Segunda Turma. Relator (a) : Min. RICARDO LEWANDOWSKI. Julgamento: 10/10/2020) .
Ementa: MANDADO DE SEGURANÇA. DIREITO ADMINISTRATIVO. TRIBUNAL DE CONTAS DA UNIÃO. SERVIDOR DA SECRETARIA DE SAÚDE DO ESTADO DO ACRE. FISCALIZAÇÃO OMISSA E DEFICIENTE NA EXECUÇÃO DE DOIS CONVÊNIOS FIRMADOS ENTRE A SECRETARIA ESTADUAL E O MINISTÉRIO DA SAÚDE. APLICAÇÃO DE MULTA. ARTS. 28, II, E 58, II, DA LEI 8.443/1992. ART. 268, II, DO REGIMENTO INTERNO DO TCU. PRESCRIÇÃO DA PRETENSÃO SANCIONATÓRIA. OCORRÊNCIA. APLICAÇÃO DA LEI 9.873/1999. PRECEDENTES DESTE STF. MEDIDA LIMINAR DEFERIDA E RATIFICADA NO EXAME DE MÉRITO. SEGURANÇA CONCEDIDA PARA AFASTAR A MULTA APLICADA. 1. A prescrição da pretensão punitiva do TCU é regulada pela Lei 9.873/1999, descabendo a aplicação do prazo decenal previsto na legislação civil (art. 205 do Código Civil) . Ao revés, incide o prazo quinquenal previsto na Lei 9.873/1999 (MS 32201, Rel. Min. Roberto Barroso, PRIMEIRA TURMA, DJe 7/8/2017; MS 35.512-AgR, Rel. Min. Ricardo Lewandowski, SEGUNDA TURMA, DJe 21/6/2019) . 2. In casu, na linha do parecer apresentado pelo Ministério Público Federal e da decisão liminar de minha lavra, é inequívoca a superação do prazo prescricional quinquenal. Os ilícitos apontados pela Corte de Contas ocorreram em julho de 2006, tendo o processo de auditoria sido instaurado em 9/10/2006. A ordem de citação do responsável para a audiência, por sua vez, ocorreu em 25/6/2007. Entretanto, a decisão condenatória recorrível foi exarada somente em 31/5/2016, data da prolação do Acórdão 3513/2016-TCU-Primeira Câmara. 3. Ex positis, CONCEDO A SEGURANÇA unicamente para afastar a sanção de multa aplicada ao impetrante, nos autos da Tomada de Contas Processo 023.288/2006-0, máxime da ocorrência de prescrição da pretensão punitiva do Tribunal de Contas da União. MS 35940. (Órgão julgador: Primeira Turma. Relator (a) : Min. LUIZ FUX. Julgamento: 16/06/2020) .
1. Essa orientação também foi seguida nas seguintes decisões monocráticas: MS 36.127-MC/DF e MS 35.940-MC/DF, Rel. Min. Luiz Fux; MS 35.294, MS 35.539/DF e MS 35.971-TP/DF, Rel. Min. Marco Aurélio; MS 34.256 MC/DF, MS 36.054-MC e MS 36.067-MC/DF, Rel. Min. Ricardo Lewandowski.
1. Portanto, observa-se que o Supremo Tribunal Federal tem se pronunciado no sentido de reconhecer não só a aplicação da prescrição quinquenal com fulcro na interpretação da Lei 9.873/1999, mas também a incidência dos marcos interruptivos do prazo prescricional consignados na referida lei, tantas vezes quanto presentes os suportes fáticos (MS 32201, Relator: Min. Roberto Barroso) .
1. Essa orientação também foi seguida nas seguintes decisões monocráticas: MS 36.054, MS 34.256-MC, MS 35.512 e MS 36.067-MC, todos de relatoria do Min. Ricardo Lewandowski; MS 35.294, MS 35.539 e MS 35.971-TP, todos de relatoria do Min. Marco Aurélio; MS 32.201, Rel. Min. Roberto Barroso, e MS 36.127-MC e MS 35.940-MC, Min. Luiz Fux.
1. Em relação ao termo inicial da contagem do prazo prescricional, o "caput" do art. 1º da Lei 9.873/1999 oferece solução que não destoa do modelo adotado pelo TCU no incidente de uniformização de jurisprudência, em que se examinou a prescrição da pretensão punitiva, nos termos do Acórdão 1441/2016-TCU-Plenário (Rel. Min. Benjamin Zymler) , com a adição da particularidade de explicitar o caso de infrações permanentes ou continuadas:
a) Regra geral: "data da prática do ato" (o que equivale a "ocorrência da irregularidade sancionada") ;
b) Regra especial: "no caso de infração permanente ou continuada, do dia em que tiver cessado".
1. Por seu turno, a Lei 9.873/1999, em seu art. 2º, estabelece as causas interruptivas da prescrição punitiva, consoante abaixo transcrito, já na redação conferida pela Lei 11.941/2009:
Art. 2º Interrompe-se a prescrição da ação punitiva:
I - pela notificação ou citação do indiciado ou acusado, inclusive por meio de edital;
II - por qualquer ato inequívoco, que importe apuração do fato;
III - pela decisão condenatória recorrível.
IV - por qualquer ato inequívoco que importe em manifestação expressa de tentativa de solução conciliatória no âmbito interno da administração pública federal.
1. Por sua vez, o quadro a seguir indica alguns eventos processuais, ocorridos no curso de uma TCE (fase interna e externa) - instaurada em razão de irregularidades na aplicação de recursos da União transferidos a entes subnacionais - que poderiam ser enquadrados nas causas de interrupção da prescrição acima apontadas, sem prejuízo, é claro, de outras ocorrências fáticas elegíveis como marco interruptivo, a depender da forma de proceder de cada entidade ou órgão tomador de contas.
	I - pela notificação ou citação do indiciado ou acusado, inclusive por meio de edital;
	 (i) notificação no âmbito do procedimento administrativo de ressarcimento previamente à instauração da TCE;
 (ii) notificação efetuada pelo órgão tomador de contas acerca da instauração da TCE;
 (iii) citação efetuada pelo TCU.
*Data da ciência da notificação ou citação pelos responsáveis ou de publicação do edital no DOU.

	II - por qualquer ato inequívoco, que importe apuração do fato;
* procedimento que evidencie a apuração dos fatos irregulares, com o objetivo de quantificar o dano e identificar possíveis responsáveis.
	 (i) relatório de sindicância ou PAD;
 (ii) relatório de apuração de irregularidades referente ao processo administrativo prévio à instauração da TCE;
 (iii) relatórios de fiscalização, pareceres, despachos, informações e memorandos relacionados à apuração dos fatos irregulares;
 (iv) relatório do tomador de contas;
 (v) relatório do controle interno; 
 (vi) termo de instauração ou designação de instauração da TCE;
 (vii) autuação da TCE no TCU; entre outras causas.
*Há quem inclua nesse grupo diligências que comprovam providências do responsável sobre as irregularidades investigadas.

	III - pela decisão condenatória recorrível.
	 (i) Verifica-se apenas no âmbito do TCU com a data da prolação do acórdão condenatório recorrível.

	IV - por qualquer ato inequívoco que importe em manifestação expressa de tentativa de solução conciliatória no âmbito interno da administração pública federal.
	 (i) pedido de parcelamento;
 (ii) pagamento parcial do débito;
 (iii) qualquer manifestação do responsável que demonstre claramente a sua intenção de recolher o débito.

1. Bem se vê, portanto, que haveria uma multiplicidade de causas de interrupção da prescrição, conforme se depreende do art. 2º da Lei 9.873/1999. Tal exegese encontra respaldo em precedentes do STF, a exemplo do que se decidiu no julgamento do MS 36067 (Rel. Min. Ricardo Lewandowski) , com destaque para trecho do voto em que o Relator reconhece cinco causas de interrupção da prescrição, in verbis:
 (...) Assim, faz-se necessário levar em consideração que, apesar de os fatos objeto da apuração conduzida pela Corte de Contas remontarem aos anos de 1999 e 2000, período no qual o impetrante era Secretário de Saúde municipal, o Tribunal de Contas da União deu prosseguimento à tomada de contas especial por ter constatado a ocorrência de 5 causas interruptivas da prescrição, a saber: a) relatório de auditoria em conjunto realizada pelo Denasus e pela Secretaria Federal de Controle, lavrado em 06/07/2001, sendo este, certamente, um ato inequívoco que importou a apuração do fato (art. 2º, II, da Lei n. 9.873/1999) ; b) instauração de Tomada de Contas Especial pelo FNS, ocorrida em 05/10/2005, sendo este também, certamente, um ato inequívoco que importou a apuração do fato (art. 2º, II, da Lei n. 9.873/1999) ; c) a autuação da presente Tomada de Contas Especial no âmbito do Tribunal de Contas da União, ocorrida em 12/08/2008, sendo este também, certamente, um ato inequívoco que importou a apuração do fato (art. 2º, II, da Lei n. 9.873/1999) ; d) o ato que ordenou a citação do responsável, ora impetrante, ocorrida em 12/07/2010 (art. 2º, I, da Lei n. 9.873/1999) ; e e) o exercício do poder punitivo ocorrido em 20/06/2012, data da prolação do Acórdão 1563/2012-TCU-Plenário (art. 2º, III, da Lei n. 9.873/1999) .
1. No caso concreto, tendo como parâmetro a tese firmada pelo STF, no RE 636.886, no sentido de que ambas pretensões do TCU (sancionatória e ressarcitória) sujeitam-se ao prazo prescricional de 5 anos previsto na Lei 9.873/1999, considerando, ainda, o sistema prescricional descrito na citada lei, inclusive as causas de suspensão e de interrupção da prescrição, temos os seguintes eventos processuais:
a) 'Datas das práticas dos atos' (termo inicial para contagem dos prazos prescricionais) : data de pagamento dos materiais em 23/12/2010;
b) Relatório de auditoria do Tribunal de Contas do Estado de Rondônia em 21/11/2014 (peça 02 do TC Processo 012.945/2017-0) ;
c) Determinação do Tribunal de Contas do Estado de Rondônia de encaminhamento da irregularidade para apuração neste TCU em 27/04/2017 (peça 02 do TC Processo 012.945/2017-0) ;
d) Data de autuação da Representação TC Processo 012.945/2017-0 neste Tribunal, para apurar supostas irregularidades relacionadas a compras de material médico-hospitalar pela Secretaria Estadual de Saúde de Rondônia: 18/05/2017;
d) Acórdão TCU determinando a conversão dos autos em Tomada de Contas Especial e citação dos responsáveis em 05/02/2019 (peça 02 dos autos) ;
e) Citação dos responsáveis efetivada em 06 e 07/08/2019 (item 19 da instrução) ;
1. Analisando-se a sequência de eventos processuais enumerados no item anterior, os quais teriam o condão de interromper a prescrição da ação punitiva desta Corte no entender do STF, observa-se que não transcorreu o prazo prescricional de 5 (cinco) anos entre cada evento processual e o seguinte. Portanto, mesmo levando-se em consideração o entendimento do STF, não teria ocorrido a prescrição da pretensão sancionatória e ressarcitória a cargo do TCU.
1. Acerca de sua alegação de que somente o desvio do material ou ocorrência de superfaturamento ou sobrepreço poderia ensejar a devolução dos valores dispendidos, entende-se que também não cabe razão ao responsável, posto que, conforme já demonstrado nos autos, a instauração da TCE se deu em razão de dano ao erário decorrente da compra de materiais sem serventia e que não teriam sido solicitados pela equipe de neurocirurgia do Hospital de Base Dr. Ary Pinheiro, caracterizando assim um ato antieconômico e que gerou desperdício de recursos públicos.
1. A respeito de suas alegações acerca de não ter participado da solicitação e autorização para compra dos materiais aqui tratados, temos que cabe razão ao responsável, conforme se verifica na peça 01 do TC Processo 012.945/2017-0, em especial:
- folhas 37/39 - solicitação e relação de materiais hospitalares -  memorando de solicitação e despacho de encaminhamento sem indicação do signatário, mas com assinaturas bastante divergentes daquela do responsável, como pode ser visto por comparação com a por ele aposta na peça 124, ou assinados pelo Sr. Milton Luiz Moreira e Anny G.G. Martins Horeay (essa última em comparação entre a assinatura de p. 37 e de p. 40) ;
- folha 40 - memorando referente a carona na ata de registro de preço do Governo do Amazonas, assinado por Anny G. G. Martins Horeay e visto por Milton Luiz Moreira;
- folhas 41/43 - justificativa de compra - assinado por Anny G. G. Martins Horeay e visto por Milton Luiz Moreira;
- folha 44 - relação de materiais a serem adquiridos - assinado por Anny G. G. Martins Horeay;
- folha 49 - Ofício acerca da adesão à ata de registro de preços do Governo do Estado do Amazonas - assinado por Josefa Lourdes Ramos;
- folha 66 - quadro comparativo acerca dos preços praticados na ata de registro de preços do Governo do Estado do Amazonas e aqueles cotados pela Secretaria de Saúde de Rondônia - assinado por Aparecida Ferreira de Almeida Soares;
- folha 67 - Despacho para aquisição dos materiais - assinado por Milton Luiz Moreira;
1. Somente se nota a participação do responsável Celso Augusto Mariano nas fases de verificação de adequação orçamentária (folhas 70/71, 72, 77, 78) e liquidação da despesa (p. 110 e 124) , essas últimas após o devido atesto de recebimento dos materiais pela Comissão para esse fim designada (p. 82/98) .
1. Desta forma, resta claro que o Sr. Celso Augusto Mariano de fato não participou da fase de solicitação dos materiais a serem adquiridos, nem tampouco aprovou a aquisição dos mesmos, tendo atuado apenas nas fase de empenho e pagamento de materiais já aprovados e entregues ao Governo do Estado pela empresa para esse fim contratada, não se verificando, assim, nexo de causalidade entre seus atos e a irregularidade praticada, posto que a causa primária da compra irregular teria ocorrido na solicitação indevida e sua consequente autorização, e não no pagamento de materiais efetivamente entregues.
42.1. Embora se verifique que o responsável tenha realizado o empenho da despesa, observa-se que seus atos se encontravam amparados por documentação anterior, acerca de solicitação e aprovação da compra dos materiais, de forma que sua atuação se deu apenas no cumprimento de suas atribuições, não lhe sendo esperado que questionasse todos os atos anteriores. Acaso não houvesse nem solicitação nem autorização para a compra, poderia o mesmo ser responsabilizado, fato esse que não se verifica no presente processo.
1. Desta forma, entende-se que possam ser parcialmente acatadas as alegações de defesa apresentadas pelo responsável, para afastar sua responsabilidade pelo dano apurado nestes autos.
1. Quanto a possível aproveitamento de suas alegações em favor do outro responsável, Sr. Milton Luiz Moreira, temos não ser viável essa providência, posto que, conforme acima exposto, esse teria participado de toda a fase de solicitação e aprovação dos materiais adquiridos.
1. No que pertine à responsabilização de outros agentes, temos que tal matéria já teria sido analisada na prolação do Acórdão 1121/2109-TCU-Primeira Câmara, ressaltando que também já transcorreram mais de 10 anos desde o fato gerador, o que teria o condão de provocar dificuldades na defesa de novos responsáveis que fossem trazidos aos autos.
1. Ademais, tem-se que a solidariedade é benefício do credor. Caso o responsável considere haver outros responsáveis pelo débito, pode acioná-los em ação regressiva, conforme já lecionado por este Tribunal em diversos julgados, como por exemplo o Acórdão 12488/2019-TCU-Segunda Câmara e 929/2019-Plenário, entre tantos outros.
CONCLUSÃO
1. Em face da análise promovida na seção "Exame Técnico", verifica-se que o responsável Milton Luiz Moreira não logrou comprovar a boa e regular aplicação dos recursos, instado a se manifestar, optou pelo silêncio, configurando a revelia, nos termos do §3º, do art. 12, da Lei 8.443/1992. Ademais, inexistem nos autos elementos que demonstrem a boa-fé desse responsável ou a ocorrência de outras excludentes de culpabilidade.
47.1	Já quanto ao responsável Celso Augusto Mariano, temos que suas alegações de defesa devam ser parcialmente acatadas, julgando-se como regulares suas contas, com expedição de quitação.
1. Verifica-se também que não houve a prescrição da pretensão punitiva, conforme análise já realizada.
1. Tendo em vista que não constam dos autos elementos que permitam reconhecer a boa-fé do responsável Milton Luiz Moreira, sugere-se que as suas contas sejam julgadas irregulares, nos termos do art. 202, § 6º, do Regimento Interno do TCU, com a imputação do débito atualizado monetariamente e acrescido de juros de mora, nos termos do art. 202, §1º do Regimento Interno do TCU, descontado o valor eventualmente recolhido, com a aplicação da multa prevista no art. 57 da Lei 8.443/1992.
1. Por fim, como houve elementos que pudessem modificar o entendimento acerca das irregularidades em apuração, apresenta-se nova matriz de responsabilização como anexo à presente instrução.
CONCLUSÃO
1. Diante do exposto, submetem-se os autos à consideração superior, propondo:
	a) acatar parcialmente as alegações de defesa apresentadas pelo Sr. Celso Augusto Mariano (CPF XXX.827.359-XX) , e, com fundamento nos arts. 1º, inciso I, 16, inciso I, e 17 da Lei 8.443/1992, julgar regulares as suas contas, dando-lhe quitação plena;
	b) considerar revel o responsável Milton Luiz Moreira, CPF XXX.625.948-XX, para todos os efeitos, dando-se prosseguimento ao processo, com fulcro no art. 12, § 3º, da Lei 8.443/1992; 
	c) julgar irregulares, nos termos dos arts. 1º, inciso I, 16, inciso III, alínea "b", da Lei 8.443/1992, c/c os arts. 19 e 23, inciso III, da mesma Lei, as contas do responsável Milton Luiz Moreira, CPF XXX.625.948-XX, condenando-o ao pagamento da importância a seguir especificada, atualizada monetariamente e acrescida dos juros de mora, calculados a partir da data discriminada até a data da efetiva quitação do débito, fixando-lhe o prazo de quinze dias, para que comprove, perante o Tribunal, o recolhimento da referida quantia aos cofres do Fundo Nacional de Saúde, nos termos do art. 23, inciso III, alínea "a", da citada lei, c/c o art. 214, inciso III, alínea "a", do Regimento Interno do TCU.  
	Irregularidade: dano ao erário decorrente da compra de 55 micromolas tipo eletrodescartáveis COIL Tamanho 6mm x 11.9cm sem que tenham sido solicitadas pela equipe de neurocirurgia do Hospital de Base Dr. Ary Pinheiro, sem que esse hospital dispusesse de suíte hemodinâmica e sem que prazo viável para implantação de infraestrutura hospitalar adequada para utilização das micromolas (material recebido em 23/12/2010 com prazo de validade para 30/8/2011) ;
	Débito:
	VALOR ORIGINAL (R$) 
	DATA DA OCORRÊNCIA

	741.999,50
	23/12/2010

        Valor atualizado até 06/04/2021: R$ 1.326.027,31
	Cofre Credor: Fundo Nacional de Saúde
	Responsável: Milton Luiz Moreira (CPF XXX.625.948-XX) - secretário de estado da Sesau/RO; 
	Conduta: autorizar a compra e o pagamento, conforme ordem para a alocação dos recursos (peça 1, p. 67 do TC Processo 012.945/2017-0, em apenso) .
	Nexo de causalidade: ao autorizar a compra e pagamento de produtos inservíveis o responsável deu causa ao dano ao Erário.
	Culpabilidade: não há excludentes de ilicitude, de culpabilidade e de punibilidade; é razoável supor que o responsável tinha consciência da ilicitude de sua conduta; era exigível conduta diversa da praticada, qual seja, apenas autorizar a compra e pagamento de materiais com a devida comprovação de utilização.
	Dispositivos violados: princípios constitucionais da eficiência e economicidade, e art. 73, II, da Lei 8.666/1993;
	d) aplicar aos responsável Milton Luiz Moreira (CPF XXX.625.948-XX) a multa prevista no art. 57 da Lei 8.443/1992, com a fixação do prazo de quinze dias, a contar da notificação, para comprovar, perante o Tribunal (art. 214, inciso III, alínea "a", do Regimento Interno) , o recolhimento da dívida ao Tesouro Nacional, atualizada monetariamente, desde a data do acórdão proferido pelo Tribunal até a do efetivo recolhimento, se for paga após o vencimento, na forma da legislação em vigor;
	e) autorizar, desde logo, a cobrança judicial das dívidas, caso não atendida a notificação, na forma do disposto no art. 28, inciso II, da Lei 8.443/1992;
	f) autorizar também, desde logo, se requerido, com fundamento no art. 26 da Lei 8.443, de 1992, c/c o art. 217, §§ 1º e 2º do Regimento Interno do TCU, o parcelamento das dívidas em até 36 parcelas, incidindo, sobre cada parcela, corrigida monetariamente, os correspondentes acréscimos legais, fixando-lhe o prazo de quinze dias, a contar do recebimento da notificação, para comprovarem, perante o Tribunal, o recolhimento da primeira parcela, e de trinta dias, a contar da parcela anterior, para comprovar os recolhimentos das demais parcelas, devendo incidir, sobre cada valor mensal, atualizado monetariamente, os juros de mora devidos, no caso do débito, na forma prevista na legislação em vigor, alertando os responsáveis de que a falta de comprovação do recolhimento de qualquer parcela importará o vencimento antecipado do saldo devedor, nos termos do § 2º do art. 217 do Regimento Interno deste Tribunal; 
	g) enviar cópia do Acórdão a ser prolatado, bem como do Relatório e do Voto que o fundamentarem à Procuradoria da República no Estado do RS, nos termos do à § 3º do art. 16 da Lei 8.443/1992, c/c o § 7º do art. 209 do Regimento Interno do TCU, para adoção das medidas cabíveis, informando que a presente deliberação, acompanhada do Relatório e do Voto que a fundamenta, está disponível para a consulta no endereço www.tcu.gov.br/acordaos, além de esclarecer que, caso requerido, o TCU poderá fornecer sem custos as correspondentes cópias, de forma impressa; e
	h) enviar cópia do Acórdão que vier a ser proferido ao Fundo Nacional de Saúde e aos responsáveis, para ciência, informando que a presente deliberação, acompanhada do Relatório e do Voto que a fundamenta, está disponível para a consulta no endereço www.tcu.gov.br/acordaos, além de esclarecer que, caso requerido, o TCU poderá fornecer sem custos as correspondentes cópias, de forma impressa."
2.	O MP/TCU, representado pela procuradora-geral Cristina Machado da Costa e Silva, manifestou-se de acordo com a instrução[footnoteRef:3]. [3:  Peça 16.] 
É o relatório.

Jeoval Batista da Silva (OAB/RO 5943), representando Celso Augusto Mariano.

Procuradora-Geral Cristina Machado da Costa e Silva.

TOMADA DE CONTAS ESPECIAL. SISTEMA ÚNICO DE SAÚDE (SUS). CONVERSÃO DE REPRESENTAÇÃO. DANO AO ERÁRIO DECORRENTE DE AQUISIÇÕES INSUFICIENTEMENTE PLANEJADAS. CITAÇÃO. ACATAMENTO DAS ALEGAÇÕES DE DEFESA DE UM RESPONSÁVEL. CONTAS REGULARES. QUITAÇÃO PLENA. REVELIA DE OUTRO RESPONSÁVEL. CONTAS IRREGULARES. MULTA. COMUNICAÇÕES.

TOMADA DE CONTAS ESPECIAL (TCE)

Secretaria de Controle Externo de Tomada de Contas Especial (Secex-TCE).

Em exame, processo de tomada de contas especial convertida pelo Acórdão 1121/2019-TCU-Primeira Câmara, prolatado no processo de representação TC Processo 012.945/2017-0, que tratou de possíveis irregularidades ocorridas na Secretaria de Estado da Saúde de Rondônia (Sesau/RO) , relacionadas à compra de material médico-hospitalar no valor de R$ 2.901.100,50.
2. O Acórdão 1121/2019-TCU-Primeira Câmara foi prolatado nos seguintes termos:
"Os ministros do Tribunal de Contas da União, reunidos em sessão da 1ª Câmara, com fundamento no art. 1º, XXIV, na forma do art. 143, V, 'a', ambos do RI/TCU, e de acordo com o parecer da unidade instrutiva emitido nos autos, ACORDAM, por unanimidade, em conhecer da presente representação, fazendo-se as determinações sugeridas nos pareceres emitidos nos autos.
 (...) 
1.8.1. determinar, nos termos do art. 47 da Lei 8.443/1992, a conversão do presente processo em tomada de contas especial, autorizando, desde logo, a citação dos agentes abaixo, com fundamento nos arts. 10, § 1º, e 12, I e II, da Lei 8.443/1992 c/c o art. 202, I e II, do RI/TCU, para que, no prazo de 15 (quinze) dias, apresentem alegações de defesa quanto à irregularidade detalhada a seguir, e/ou recolham, solidariamente, aos cofres do Fundo Nacional de Saúde a quantia abaixo indicada, atualizada monetariamente a partir da respectiva data até o efetivo recolhimento, abatendo-se na oportunidade a quantia eventualmente ressarcida, na forma da legislação em vigor;
	VALOR ORIGINAL (R$) 
	DATA DA OCORRÊNCIA

	741.999,50
	23/12/2010

Valor atualizado até 18/12/2018: R$ 1.190.093,00
1.8.1.1. Irregularidade: dano ao erário decorrente da compra de 55 micromolas tipo eletrodescartáveis COIL Tamanho 6mm x 11.9cm sem que tenham sido solicitadas pela equipe de neurocirurgia do Hospital de Base Dr. Ary Pinheiro, sem que esse hospital dispusesse de suíte hemodinâmica e sem que prazo viável para implantação de infraestrutura hospitalar adequada para utilização das micromolas (material recebido em 23/12/2010 com prazo de validade para 30/8/2011) ;
1.8.1.2. Responsável: Celso Augusto Mariano (CPF 196.827.359-04) - diretor executivo de administração e finanças da Sesau/RO;
1.8.1.2.1. Conduta: solicitar o material sem aval da equipe técnica (peça 1, p. 37-38) e realizar o pagamento da despesa, conforme assinatura constante na ordem bancária (peça 1, p. 124) ;
1.8.1.3. Responsável: Milton Luiz Moreira (CPF 018.625.948-48) - secretário de estado da Sesau/RO;
1.8.1.3.1. Conduta: autorizar a compra e o pagamento, conforme ordem para a alocação dos recursos (peça 1, p. 67) .
1.8.1.6. Dispositivos violados: princípios constitucionais da eficiência e economicidade, e art. 73, II, da Lei 8.666/1993;
1.8.2. informar os responsáveis de que, caso venham a ser condenados pelo Tribunal, os débitos ora apurados serão acrescidos de juros de mora, nos termos do § 1º do art. 202 do RI/TCU;
1.8.3. encaminhar cópia da instrução da unidade técnica (peça 4) para subsidiar a defesa dos responsáveis;
1.8.4. dar ciência desta decisão ao representante e à Secretaria de Estado da Saúde de Rondônia (Sesau/RO) ;
1.8.5. avisar a conversão em tomada de contas especial, conforme parágrafo único do art. 198 do RI/TCU, o Ministério da Saúde."
3. Conforme descrito no relatório precedente, a origem das ocorrências foi auditoria realizada pela Controladoria-Geral do Estado de Rondônia (CGE/RO) que constatou "ausência de projeto básico, proximidade entre a data de autuação do processo de aquisição (15/12/2010) e a data do pagamento da despesa e da entrega dos materiais (23/12/2010) ; materiais que não puderam ser utilizados devido à inexistência de equipamento necessário no Hospital de Base Dr. Ary Pinheiro; e parte do material entregue com o prazo de validade vencido ou próximo do vencimento"[footnoteRef:2]. [2:  Peça 13.] 
4. De acordo com memorando, de 26/7/2010, acostado aos autos do TC Processo 012.945/2017-0, originário da Diretoria de Gestão e Assistência Farmacêutica (DAF) , "os materiais eram de extrema importância para a realização dos serviços de neurocirurgia"[footnoteRef:3]. [3:  Peça 1, p. 37-38 do processo de representação, apenso.] 
5. A compra foi autorizada, em 15/12/2010, pelo secretário da Sesau/RO, Sr. Milton Luiz Moreira, por meio de adesão a uma ata de registro de preços da Secretaria da Fazenda do Estado do Amazonas[footnoteRef:4], conforme o termo de justificativa acostado aos autos[footnoteRef:5].  [4:  Peça 1, p. 40, do processo de representação, apenso.]  [5:  Peça 1, p. 41-44, do processo de representação, apenso.] 
6. A empresa fornecedora dos materiais foi a Distribuidora Bringel Ltda., conforme notas fiscais 026.130 e 026.114, nos valores respectivos de R$ 2.720.756,30 e R$ 180.344,20[footnoteRef:6], totalizando R$ 2.901.100,50. [6:  Peça 1, p. 87 e 95, do processo de representação, apenso.] 
7. Os materiais foram recebidos em 23/12/2010, oito dias após a autorização de compra, de acordo com o relatório da comissão de recebimento[footnoteRef:7], tendo sido a despesa paga nesse mesmo dia, conforme ordem bancária integrante dos autos[footnoteRef:8]. [7:  Peça 1, p. 82, 91 e 93, do processo de representação, apenso.]  [8:  Peça 1, p. 124, do processo de representação, apenso.] 
8. A CGE/RO remeteu os autos ao Tribunal de Contas do Estado de Rondônia (TCE/RO) , que se considerou "incompetente para o exame da suposta irregularidade"[footnoteRef:9], sob a justificativa de a despesa ter sido custeada com recursos oriundos do Sistema Único de Saúde (SUS) , determinando à CGE/RO o envio de cópia da documentação a esta Corte de Contas[footnoteRef:10]. [9:  Peça 1, p. 6, do processo de representação, apenso.]  [10:  Peça 1, p. 6, do processo de representação, apenso.] 
9. A despeito das ocorrências constatadas pela CGE/RO, as irregularidades que mereceriam o chamamento dos responsáveis, de acordo com a instrução da então Secex-RO, à época responsável pelo feito, nos autos no TC Processo 012.945/2017-0, eram: a) dano ao erário na compra de materiais médico-hospitalares com prazo de validade exíguo; e b) planejamento deficiente na realização desta despesa.
10. Transcrevo trechos elucidativos da instrução da então Secex-RO relacionados ao dano ao erário:
"Dano ao erário na compra de materiais médico-hospitalares com prazo de validade exíguo.
17. Conforme constatado pela CGE/RO, os materiais não puderam ser utilizados, pois no Hospital de Base Dr. Ary Pinheiro não havia a estrutura necessária para a realização de procedimentos neurointervencionistas.
18. Os materiais hospitalares adquiridos foram os seguintes: 
	Item 
	Descrição
	Qtd
	Valor Unitário (R$) 
	Valor Total
 (R$) 

	1
	CABO Aplicação: Uso hospitalar, Tipo: Destacador conexão para micro molas
	30
	2.932,20
	87.966,00

	2
	EXTENSOR, Tipo: easy catch
	60
	99,00
	5.940,00

	3
	MICRO MOLA, Tipo: eletrodescartável coil
	105
	13.490,90
	1.416.544,50

	4
	MICROBALÃO, Tipo: Hyperform
	52
	20.350,00
	1.058.200,00

	5
	MICROCATETER, Aplicação: para uso hospitalar, Características Adicionais: Com Balão
	49
	5.250,00
	257.250,00

	6
	MICROESFERA, Tipo: Para embolização
	16
	4.700,00
	75.200,00

	Total
	2.901.100,50

19. Os materiais se revelaram inúteis naquele momento para utilização nos procedimentos de neurocirurgia, pois seu uso dependia de outro equipamento, chamado suíte hemodinâmica, inexistente no Hospital de Base Dr. Ary Pinheiro, conclusão baseada na opinião emitida pelo médico responsável pela clínica de doenças vasculares cerebrais, Dr. Ivan Ortiz Velázquez (peça 1, p. 116) :
A equipe de neurocirurgia lotada neste hospital notifica que o material que compõe a guia de remessa nº 627/2010 consistente em cateteres balão, microcateteres e molas eletrodestacaveis não foi solicitada por esta equipe, porquanto carece de qualquer tipo de utilidade e uso, dado hospital não possuir suíte hemodinâmica, quesito indispensável para a realização de procedimentos neurointervencionistas. Notificamos, por outra parte, que referidos materiais encontram-se em quantidades e características fora de tudo padrão e que todo processo de compra de materias de utilidade neurocirúrgica devera de contar com aval técnico do responsável médico pela área.
20. Logo, como no Hospital de Base Dr. Ary Pinheiro não existia a suíte hemodinâmica, os bens adquiridos ficaram sem destinação. Por esse motivo, na opinião da CGE/RO, a despesa configurou prejuízo ao erário em seu valor total (R$ 2.901.100,50) .
21. Porém, diferentemente da opinião da CGE/RO, a ausência de destinação dos bens, naquele momento, não deve constituir motivo suficiente para se concluir que houve prejuízo ao erário, pois nada obstaria que o Estado de Rondônia providenciasse em momento posterior a aquisição de todo o equipamento necessário para implantar os serviços neurointervencionistas no Hospital de Base Dr. Ary Pinheiro, embora essa inversão de etapas seja bastante criticável à luz do planejamento da despesa pública.
22. Assim, considerar que a despesa em seu valor total (R$ 2.901.100,50) configurou prejuízo ao erário é uma conclusão que se mostra desproporcional, pois, embora sem destinação em um primeiro momento, os bens ficaram à disposição da Sesau/RO para uso em ocasião futura, ainda mais por que boa parte dos materiais tinha prazo de validade de mais de três, quatro e até cinco anos, contados a partir da data de entrega, conforme os relatórios de recebimento (peça 1, p. 83-86; 94) .
23. Por outro lado, configurou sim prejuízo ao Erário a compra dos materiais que tinham prazo de validade próximo do vencimento. 
24. De acordo com o relatório de recebimento (peça 1, p. 83) , o item micromola tipo eletrodescartável COIL Tamanho: 6mmx11.9cm foi entregue em 23/12/2010 e seu prazo de validade venceria em 30/8/2011, ou seja, além do prazo de validade ser exíguo (oito meses) , sua utilização não pôde iniciar de imediato, pois, conforme já mencionado, não havia a estrutura necessária para a realização de procedimentos neurointervencionistas no Hospital de Base Dr. Ary Pinheiro, e nem haveria tempo suficiente, considerando o tempo necessário até pôr em funcionamento uma estrutura desse tipo. O prazo de validade desse item contrastou com os demais, que possuíam prazo mais estendido. 
25. Logo, apenas esse item da despesa configurou prejuízo ao erário, pois é possível afirmar com nível de asseguração razoável que somente esse material seria descartado antes ser utilizado, ou seria descartado após pouco tempo de uso, ficando os demais à disposição da Administração. 
26. Embora a CGE/RO tenha informado que houve o recebimento de materiais já vencidos, não foi possível identificá-los nos relatórios de recebimento (peça 1, p. 83-86; 94) .
27. As cautelas devidas deveriam ter sido adotadas, considerando o valor expressivo na aquisição desse item em específico. 
28. Com efeito, segundo o relatório de recebimento (peça 1, p. 83) , foram adquiridas 55 unidades ao preço unitário de R$ 13.490,90, o que resulta em um gasto total de R$ 741.999,50 na compra do item micromola tipo eletrodescartável COIL Tamanho: 6mmx11.9cm com prazo de validade exíguo. É esse o valor que representa o dano ao Erário, a ser atualizado a partir de 23/12/2010, data em que a despesa foi paga, conforme ordem bancária (peça 1, p. 124) ."
11. Assim se manifestou a então Secex-RO no tocante ao planejamento deficiente da aquisição:
"Planejamento deficiente na compra de materiais médico-hospitalares.
34. Observa-se que a principal causa da irregularidade foi o planejamento deficiente da compra dos materiais. (...) 
35. Assim, deveria ter sido verificado previamente se no Hospital de Base Dr. Ary Pinheiro havia a suíte hemodinâmica, equipamento indispensável para a realização de procedimentos neurointervencionistas. 
36. O próprio médico responsável pela clínica de doenças vasculares cerebrais, Dr. Ivan Ortiz Velázquez, alertou que a compra de materiais de utilidade neurocirúrgica deveria contar com o aval técnico do responsável médico pela área (peça 1, p. 116) , o que indica que os especialistas da área não foram previamente consultados antes da realização da despesa. 
 (...) 
38. Logo, conclui-se que houve grave deficiência de planejamento na realização dessa despesa."
12. A unidade instrutiva então responsável pelo exame concluiu que o valor do dano seria de R$ 741.999,50 decorrente da aquisição e recebimento de materiais com prazo de validade próximo do vencimento, fato que, associado à ausência de infraestrutura para utilização, em decorrência de fragilidades no processo de planejamento da contratação, acentuava a inutilidade dos bens.
13. Regularmente citados, nos termos do acórdão referenciado, o Sr. Celso Augusto Mariano, na condição de diretor executivo de Administração e Finanças da Sesau/RO, compareceu aos autos para apresentação de defesa; ao passo que o Sr. Milton Luiz Moreira, secretário de estado da Sesau/RO, deixou de trazer alegações ao processo, devendo ser considerado revel, nos termos do art. 12, §3º, da Lei 8.443/1992.
14. O Sr. Celso Augusto Mariano[footnoteRef:11] alegou, conforme transcrito no relatório precedente: [11:  Peça 40.] 
"13. (...) o recebimento de materiais era processado nas mais distantes unidades orçamentárias no Estado de Rondônia, não sendo função do Diretor Executivo de Administração e Finanças o recebimento de materiais ao mesmo tempo em que também seria o responsável pelo pagamento.
13.1. Informa que o processo de compra do equipamento aqui discutido teria sido devidamente processado de acordo com o rito estabelecido pelo Estado de Rondônia, não tendo o mesmo participado de nenhum ato de solicitação do material, tampouco de recebimento de tais equipamentos, tendo atuado apenas no processamento da despesa, em estrito cumprimento ao seu dever funcional, quando, diante da devida comprovação da liquidação da despesa, somente ser-lhe-ia possível efetuar o pagamento, pois agindo de forma contrária estaria levando ao enriquecimento ilícito do Estado.
 (...) "
15. A unidade instrutiva assevera caber razão ao responsável, destacando o seguinte:
"41. Somente se nota a participação do responsável Celso Augusto Mariano nas fases de verificação de adequação orçamentária (folhas 70/71, 72, 77, 78) e liquidação da despesa (p. 110 e 124) , essas últimas após o devido atesto de recebimento dos materiais pela Comissão para esse fim designada (p. 82/98) .
42. Desta forma, resta claro que o Sr. Celso Augusto Mariano de fato não participou da fase de solicitação dos materiais a serem adquiridos, nem tampouco aprovou a aquisição dos mesmos, tendo atuado apenas nas fase de empenho e pagamento de materiais já aprovados e entregues ao Governo do Estado pela empresa para esse fim contratada, não se verificando, assim, nexo de causalidade entre seus atos e a irregularidade praticada, posto que a causa primária da compra irregular teria ocorrido na solicitação indevida e sua consequente autorização, e não no pagamento de materiais efetivamente entregues.
42.1. Embora se verifique que o responsável tenha realizado o empenho da despesa, observa-se que seus atos se encontravam amparados por documentação anterior, acerca de solicitação e aprovação da compra dos materiais, de forma que sua atuação se deu apenas no cumprimento de suas atribuições, não lhe sendo esperado que questionasse todos os atos anteriores. Acaso não houvesse nem solicitação nem autorização para a compra, poderia o mesmo ser responsabilizado, fato esse que não se verifica no presente processo.
43. Desta forma, entende-se que possam ser parcialmente acatadas as alegações de defesa apresentadas pelo responsável, para afastar sua responsabilidade pelo dano apurado nestes autos."
16. No mérito, considerando os elementos existentes nos autos, a proposta da unidade instrutiva é acatar parcialmente as alegações de defesa apresentadas pelo Sr. Celso Augusto Mariano, julgando suas contas regulares e dando-lhe quitação plena, bem como considerar revel o Sr. Milton Luiz Moreira, julgando suas contas irregulares e aplicando-lhe a multa prevista no art. 57 da Lei 8.443/1992.
17. O MP/TCU, representada pela procuradora-geral Cristina Machado da Costa e Silva, anuiu integralmente à proposta da Secex-TCE[footnoteRef:12]. [12:  Peça 16.] 
II
18. Acolho, como razões de decidir, a proposta da unidade instrutiva endossada pelo MP/TCU.
19. No que se refere ao Sr. Celso Augusto Mariano, a documentação acostada aos autos demonstra que a solicitação dos materiais, bem como a adesão à ata de registro de preço do Governo do Amazonas, a justificativa para a compra, a relação de materiais a serem adquiridos e o despacho para aquisição dos materiais foram todos assinados pelo Sr. Milton Luiz Moreira. 
20. A própria solicitação de compra foi originária da Diretoria de Gestão e Assistência Farmacêutica (DAF) e não da diretoria titularizada pelo responsável.
21. Coube ao Sr. Celso Augusto Mariano tão somente os procedimentos atinentes à emissão de empenho, liquidação da despesa e expedição da ordem bancária, todos baseados na documentação que lhe fora apresentada, com o devido atesto de recebimento dos materiais pela comissão designada a esta finalidade, não lhe podendo ser exigida conduta diversa.
22. Não sendo este responsável pelo dano causado ao erário, objeto da citação empreendida, suas alegações de defesa podem ser totalmente acatadas.
23. Quanto ao Sr. Milton Luiz Moreira, incidem os efeitos da revelia, dando-se prosseguimento ao processo, nos termos do art. 12, § 3º, da Lei 8.443/1992. 
24. Conforme assentado na jurisprudência consolidada desta Corte, compete ao gestor o ônus de comprovar a regularidade da aplicação dos recursos públicos sob sua responsabilidade. Tendo em vista a inexistência nos autos de elementos capazes de comprovar a boa e regular aplicação dos recursos, deve ser mantida a proposta alvitrada pela Secex-TCE.
25. Por fim, destaco que não se operou na situação em exame a prescrição da pretensão punitiva, uma vez que a irregularidade sancionada ocorreu em 23/10/2010, data de expedição da ordem bancária pela Sesau/RO, enquanto o ato de ordenação da citação ocorreu em 5/2/2019[footnoteRef:13]. Dessa forma, impõe-se a aplicação da multa prevista no art. 57 da Lei 8.443/1992.  [13:  Peça 7.] 
Diante do exposto, manifesto-me pela aprovação do acórdão que ora submeto à apreciação deste Colegiado.
TCU, Sala das Sessões, em 20 de julho de 2021.
Weder de Oliveira
Relator